【裁判字號】    98,交聲更,2
【裁判日期】    980709
【裁判案由】    交管條例聲異
【裁判全文】
臺灣板橋地方法院刑事裁定             98年度交聲更字第2號
原處分機關  交通部公路總局臺北區監理所蘆洲監理站
異  議  人  甲○○
即受處分人
上列異議人即受處分人因違反道路交通管理處罰條例案件，對於
交通部公路總局臺北區監理所蘆洲監理站於97年6 月4 日所為之
裁決處分（北監蘆字第裁46-CO0000000號），聲明異議，本院以
97年度交聲字第1564號裁定後，原處分機關不服，提起抗告，經
臺灣高等法院以97年度交抗字第2241號裁定撤銷發回，本院更為
裁定如下：
    主    文
原處分關於罰鍰部分撤銷。
上開撤銷部分，甲○○處新臺幣貳仟伍佰元。
其餘異議駁回。
    理  由
一、原處分意旨略以：異議人即受處分人甲○○於民國96年2 月
    10日凌晨1 時40分許，騎乘車牌號碼OYG-188 號重型機車，
    行經臺北縣三重市○○路與自強街口時，因酒後駕車，測得
    呼氣酒精濃度0.96MG/L，經警當場製單舉發，爰依道路交通
    管理處罰條例第35條第1 項第1 款規定，裁處異議人罰鍰新
    臺幣（下同）52,500元，吊扣駕駛執照12個月，並施以道路
    交通安全講習。
二、聲明異議意旨略以：伊於上開時、地雖具有酒後騎乘機車之
    違規行為，惟其同一酒後騎車之行為，經警移送臺灣板橋地
    方法院檢察署檢察官偵辦後，業經臺灣板橋地方法院檢察署
    檢察官於96年3 月9 日以96 年 度偵字第4336號緩起訴處分
    確定在案，且已依該處分命令於96年11月21日向中華民國關
    懷生命協會繳納50,000元，基於一事不二罰之規定，原處分
    機關不應對伊再為本件裁決處分，原處分機關遽以裁罰，顯
    有違誤，爰依法聲明異議，請求撤銷原處分云云。
三、按汽車駕駛人飲用酒類或其他類似物後，其吐氣所含酒精濃
    度超過每公升0.25毫克或血液中酒精濃度超過百分之0.05以
    上者，不得駕車，道路交通安全規則第114 條第2 款定有明
    文。次按汽車駕駛人，駕駛汽車經測試檢定酒精濃度超過規
    定標準者，處新臺幣15,000元以上60,000元以下罰鍰，並當
    場移置保管該汽車及吊扣其駕駛執照1 年，道路交通管理處
    罰條例第35條第1 項第1 款亦定有明文。復按行政罰法第26
    條規定：「一行為同時觸犯刑事法律及違反行政法上義務規
    定者，依刑事法律處罰之。但其行為應處以其他種類行政罰
    或得沒入之物而未經法院宣告沒收者，亦得裁處之。前項行
    為如經不起訴處分或為無罪、免訴、不受理、不付審理之裁
    判確定者，得依違反行政法上義務規定裁處之。」，即所謂
    一事不二罰原則，探究其立法目的，無非以一行為同時觸犯
    刑事法律及違反行政法上義務規定時，由於刑罰與行政罰同
    屬不法行為之制裁，而刑罰之懲罰作用較強，依刑事法律處
    罰即足資警惕，實無一事二罰再處行政罰之必要，且刑事法
    律處罰，由法院依法定程序為之，較符合正當法律程序，應
    予優先適用，但罰鍰以外之沒入或其他種類行政罰，因兼具
    維護公共秩序之作用，為達行政目的，行政機關仍得併予裁
    處。故汽車駕駛人酒後駕車時，如同時觸犯刑法第185 條之
    3 公共危險罪者，道路交通主管機關除仍得依上開行政罰法
    第26條第1 項但書規定，處以其他種類行政罰外，關於行政
    罰鍰部分，即應依行政罰法第26條、道路交通管理處罰條例
    第10條等規定，移送地方法院檢察署處理，其後除非有行政
    罰法第26條第2 項所定不起訴等事由，不得裁處行為人罰鍰
    。
四、經查：
(一)按緩起訴期間內，有下列情形之一者，檢察官得依職權或依
    告訴人之聲請撤銷原處分，繼續偵查或起訴：（一）於期間
    內故意更犯有期徒刑以上刑之罪，經檢察官提起公訴者。（
    二）緩起訴前，因故意犯他罪，而在緩起訴期間內受有期徒
    刑以上刑之宣告者。（三）違背第253 條之2 第1 項各款之
    應遵守或履行事項者，刑事訴訟法第253 條之3 第1 項定有
    明文。故經檢察官為緩起訴處分者，於緩起訴之猶豫期間內
    ，最終是否會被檢察官提起公訴，猶懸而未定，亦即緩起訴
    處分於猶豫期間內尚未具有實質之確定力。次按行政罰法第
    26條第2 項雖僅規定「經不起訴處分或為無罪、免訴、不受
    理、不付審理」之裁判確定者，始得依違反行政法上義務規
    定裁處，並不包括緩起訴處分在內，然緩起訴處分期滿且未
    經撤銷時，與不起訴處分之法律效果相同，此觀諸刑事訴訟
    法第260 條之規定即明。是以行政機關應俟緩起訴處分期滿
    且未經撤銷，已生與不起訴處分相同之實質確定力時，始有
    能否援引行政罰法第26條第2 項規定為行政裁罰之餘地，蓋
    在緩起訴處分期間屆滿前，行為人仍隨時有受撤銷緩起訴再
    受刑事追訴之風險，行政機關自不得在緩起訴處分期間尚未
    屆滿前即逕為裁罰（臺灣高等法院暨所屬法院96年法律座談
    會刑事類提案第36號審查意見參考）。至於緩起訴處分期滿
    後，行為人已終局免於刑事追訴，行政機關固得補為裁罰，
    惟此時行為人若已履行檢察官為緩起訴處分時命為捐款或提
    供義務勞務之命令，此等命令名義上雖非刑罰，但仍屬一種
    特殊之處遇措施，造成被告之財產減少與義務增加，性質上
    仍屬干預人民財產上權利或人身自由之處分，核與刑事制裁
    無異，故檢察官為緩起訴處分並命行為人向公益團體捐款者
    ，其履行該金錢給付義務解釋上亦屬道路交通管理處罰條例
    第35條第8 項所規定之罰金，監理機關雖不得再為行政裁罰
    ，惟如行為人所支付之緩起訴處分金，未達道路交通管理處
    罰條例第92條第4 項所訂最低罰鍰基準規定者，即仍應依該
    條例第35條第8 項之規定，裁罰補繳不足最低罰鍰之部分，
    始為適法（臺灣高等法院暨所屬法院97年法律座談會刑事類
    提案第39號研討結果參考）。
(二)本件異議人於上開時、地，騎乘上開重型機車，因酒後駕車
    ，測得異議人呼氣酒精濃度高達0.96MG/L，為臺北縣政府警
    察局三重分局大有派出所員警劉義中當場舉發，嗣經原處分
    機關即交通部公路總局臺北區監理所蘆洲監理站依據道路交
    通管理處罰條例第35條第1 項第1 款規定，於97年6 月4 日
    裁處異議人罰鍰52,500元，吊扣駕駛執照12個月，並施以道
    路交通安全講習之事實，有上開裁決書、臺北縣政府警察局
    北縣警交字第CO0000000 號舉發違反道路交通管理事件通知
    單在卷可憑（見本院97年度交聲字第1564號卷第3 、15頁）
    ，且為異議人所不否認。而異議人因上開酒後駕車之同一事
    實，業經臺灣板橋地方法院檢察署檢察官於96年3 月9 日以
    96年度偵字第4336號為緩起訴處分確定在案，期間為1 年，
    該緩起訴期間起算日係自96年4 月14日起算，至97年4 月13
    日期滿，且異議人已於96年11月21日依該處分命令向中華民
    國關懷生命協會支付50,000元等情，有上開緩起訴處分書、
    臺灣高等法院檢察署96年度上職議字第3584號處分書、臺灣
    板橋地方法院檢察署檢察官執行緩起訴處分命令通知書、郵
    政跨行匯款申請書影本各1 份在卷可稽，堪認異議人上開酒
    後駕車，確係一行為同時觸犯刑事法律與行政法規，而該緩
    起訴業已於97年4 月13日因期滿且未經撤銷而發生實質確定
    ，且異議人已履行上開緩起訴處分命令，支付具有罰金性質
    之處分金，揆諸上開說明，應認異議人因本件交通違規所應
    處之罰鍰部分處罰，已依刑事法律處罰，惟核其所支付上開
    具有罰金性質之處分金（50 ,000 元），其金額仍低於道路
    交通管理處罰條例第35條第1 項第1 款暨違反道路交通管理
    事件統一裁罰基準表所定之最低罰鍰基準額（52,500元），
    自應依道路交通管理處罰條例第35條第8 項規定，就異議人
    所繳納不足最低罰鍰基準額之部分（52,500-50,000=2,500
    元）裁處罰鍰，原處分機關漏未斟酌及此，就本件裁罰之罰
    鍰部分，遽對異議人裁處罰鍰52,500元，此部分自有未當。
五、綜上所述，異議人確有於上開時、地，騎乘上開機車，有酒
    精濃度超過規定標準之違規行為，惟原處分機關漏未斟酌上
    開行政罰法第26條第1 項、道路交通管理處罰條例第35條第
    8 項等規定之規範目的，遽就罰鍰部分，對異議人為上開裁
    罰，於法自有未合，爰將原處分關於此部分撤銷，並依上開
    規定自為裁定如主文第2 項所示。另關於原處分機關對異議
    人裁處吊扣駕駛執照12個月及施以道路交通安全講習部分，
    因係屬行政罰法第26條第1 項但書及第2 條第1 款所稱之其
    他種類行政罰，因兼具維護公共秩序之作用，為達行政目的
    ，是原處分機關就此部分之併予裁處，於法並無不合，異議
    人就此部分聲明異議為無理由，爰就此部分為駁回之諭知。
據上論斷，應依道路交通案件處理辦法第19條、第20條，裁定如
主文。
中    華    民    國    98    年    7     月    9     日
                  交通法庭  法  官  錢衍蓁
上列正本證明與原本無異。
如不服本裁定，應於裁定送達後五日內敘明抗告理由，向本院提
出抗告狀。
                            書記官  劉靜慧
中    華    民    國    98    年    7     月    9     日


司法院資訊處製作；財團法人民間司法改革基金會備份。
